【裁判字號】    93,重上,392
【裁判日期】    950301
【裁判案由】    侵權行為損害賠償
【裁判全文】
臺灣高等法院民事判決                 93年度重上字第392號
上  訴  人
即被上訴人  戊○○
上  訴  人
即被上訴人  己○○
前列二人共同
訴訟代理人  林詮勝律師
被上訴人    丁○○
訴訟代理人  丙○○
被上訴人
即上訴人    台北市政府交通局
法定代理人  甲○○
訴訟代理人  乙○○
上列當事人間請求侵權行為損害賠償事件，上訴人對於中華民國
93年6月30日臺灣臺北地方法院92年度重訴字第1930號第一審判
決提起上訴，上訴人己○○為訴之減縮，本院於94年2月21日言
詞辯論終結，判決如下：
    主  文
原判決關於駁回上訴人己○○後開第2項之訴部分，暨命己○○
負擔訴訟費用之裁判（除減縮及確定部分外）均廢棄。
被上訴人丁○○與上訴人台北市政府交通局應再給連帶付上訴人
己○○新台幣2,893,749元及被上訴人丁○○自民國91年4月26日
起、上訴人台北市政府交通局自民國91年4月25日起均至清償日
止按週年利率百分之五計算之利息。
己○○其餘上訴駁回。
戊○○、台北市政府交通局之上訴駁回。
第一審關於命己○○負擔訴訟費用部分（除減縮及確定部分外）
，及第二審訴訟費用關於己○○上訴部分，由上訴人己○○負擔
3分之2，餘由被上訴人丁○○與上訴人台北市政府交通局連帶負
擔。第二審訴訟費用關於戊○○、台北市政府交通局上訴部分，
由戊○○、台北市政府交通局各自負擔。
本判決命給付部分，於上訴人己○○以新台幣900,000元為被上
訴人丁○○與上訴人台北市政府交通局預供擔保後得假執行，但
被上訴人丁○○如於假執行程序實施前以新台幣2,893,749元為
上訴人己○○預供擔保，得免為假執行。
    事實及理由
甲、程序方面：
    上訴人己○○原上訴請求被上訴人丁○○與上訴人台北市政
    府交通局再連帶給付8,650,000元及法定遲延利息，嗣未變
    更訴訟標的而減縮應受判決事項之聲明，請求再連帶給付7,
    378,074元及法定遲延利息，經核與民事訴訟法第255條第1
    項第3款規定相符，應予准許，合先敘明。
乙、實體方面：
一、上訴人戊○○、己○○起訴主張：被上訴人丁○○為台北市
    公共汽車管理處之營業大客車司機，其於90年2月8日8時10
    分許，在執行載客業務時行經台北市○○路與松隆路口間，
    因過失擦撞駕駛輕型機車之上訴人戊○○右肩，致上訴人戊
    ○○受有挫傷、擦傷、瘀青之傷害，並致後座之上訴人己○
    ○摔落，遭被上訴人丁○○駕駛之汽車車輪輾壓雙腿致股盤
    移位，左腳截肢之重傷害。上訴人戊○○因此支出醫療費用
    及受有精神上損害共計新台幣（下同）519,863元。己○○
    受有支出醫療費用、增加生活上需要之費用及精神上損害，
    扣除上訴人己○○依強制汽車責任保險法所受領之83萬元保
    險金後，共計10,410,395元。被上訴人丁○○應依民法第
    184 條第1項前段、第193條第1項、第195條第1項規定負損
    害賠償責任，而台北市公共汽車管理處已經裁撤，其業務由
    上訴人台北市政府交通局承受，上訴人台北市政府交通局自
    應依民法第188條第1項前段規定與被上訴人丁○○負連帶損
    害賠償責任。爰依侵權行為及僱用人責任之法律關係提起本
    件訴訟。並上訴聲明：(一)原判決不利於上訴人部分廢棄。(二)
    前開廢棄部分，被上訴人丁○○與上訴人台北市政府交通局
    應再連帶給付上訴人戊○○40萬元、己○○7,378,074元及
    均自起訴狀繕本送達翌日起算之法定遲延利息，(三)願供擔保
    請准宣告假執行。答辯聲明：上訴駁回。（上訴人戊○○、
    己○○於原審請求被上訴人丁○○與上訴人台北市政府交通
    局連帶給付上訴人戊○○1,019,863元、上訴人己○○
    15,676,19 2元，及自起訴狀繕本送達翌日起至清償日止按
    週年利率5% 計付法定遲延利息。原審判決被上訴人丁○○
    與上訴人台北市政府交通局應連帶給付上訴人戊○○
    119,863元、上訴人己○○3,032,321元，及被上訴人丁○○
    自91年4月26日起、上訴人台北市政府交通局自91年4月25日
    起均至清償日止按週年利率5%計算之利息，並駁回上訴人戊
    ○○、己○○其餘之請求。被上訴人丁○○並未聲明不服，
    上訴人台北市政府交通局就其所受敗訴判決部分提起上訴，
    上訴人戊○○僅就其所受40萬元及法定遲延利息敗訴判決部
    分提起上訴，上訴人己○○僅就其所受7,378,074元及法定
    遲延利息敗訴判決部分聲明不服。）
二、被上訴人丁○○與上訴人台北市政府交通局辯稱：上訴人戊
    ○○請求之50萬元精神上損害賠償過高。上訴人己○○請求
    將來19年之看護費用應扣除20%，其精神上損害賠償請求500
    萬元尚屬偏高。再上訴人戊○○違反道路交通安全規則第99
    條第1項第2款規定在第二車道（快車道）騎乘機車，上訴人
    戊○○自應負與有過失責任，上訴人己○○亦應承擔其使用
    人即上訴人戊○○之過失等語。被上訴人丁○○又抗辯：其
    並未撞擊上訴人戊○○、己○○。並答辯聲明：駁回上訴。
    丁○○陳明願供擔保請准免為假執行。上訴人台北市政府交
    通局上訴聲明：(一)原判決不利於上訴人部分廢棄。(二)前開廢
    棄部分，駁回被上訴人在第一審之訴。
三、上訴人戊○○、己○○主張被上訴人丁○○為台北市公共汽
    車管理處之營業大客車司機，上訴人戊○○於90年2月8日8
    時10分許受到右肩挫傷瘀青、右腸股脊瘀青、右膝擦傷之傷
    害，上訴人己○○則受有右腿壓砸傷併大範圍皮膚缺損、左
    側髖關節骨折脫位併壞死移位及左側大腿膝上截肢傷害。台
    北市公共汽車管理處已經裁撤，其業務由上訴人台北市政府
    交通局承受之事實，業據提出診斷證明書為證（原審附民卷
    ，6至7頁），且為被上訴人丁○○與上訴人台北市政府交通
    局所不爭，堪信為真實。
四、上訴人戊○○、己○○主張被上訴人丁○○與上訴人台北市
    政府交通局應連帶賠償負損害賠償責任，則為被上訴人丁○
    ○與上訴人台北市政府交通局所否認，並以前開情詞置辯。
    經查：
  (一)上訴人戊○○、己○○主張：被上訴人丁○○於90年2月8日
    8 時10分許，駕駛車牌號碼ＡＢ-六一五號營業大客車，沿
    台北市○○路由東向西方向行駛，行經該路段119號附近，
    擦撞在其同向左側行駛之車牌號碼ＤＬＮ-359號輕型機車駕
    駛人之上訴人戊○○右側，使上訴人戊○○所騎乘之輕型機
    車車身不穩致人車倒地，上訴人戊○○因此受有右肩挫傷瘀
    青、右腸股脊瘀青、右膝擦傷，上訴人己○○倒地後雙腿遭
    公車輾過，受有右腿壓砸傷併大範圍皮膚缺損、左側髖關節
    骨折脫位併壞死移位及左側大腿膝上截肢傷害等語。被上訴
    人丁○○則辯稱：其並未撞擊上訴人戊○○、己○○等語。
  (二)本件事故經覆議委員會鑑定結果，分析下列兩種可能情況：
    1.營大客車向左偏駛未保持行車安全距離而擦撞輕機車駕駛
    人右肩，致輕機車右倒，營大客車左後輪輾壓輕機車附載人
    雙腳，輕機車未發現違規情形。2.輕機車駕駛疏忽失控自行
    滑倒，附載人雙腳為營業大客車左後輪輾壓，營大客車未發
    現違規情形（本院卷，45頁）。
  (三)營業大客車之乘客魏應韜稱：伊看到輕機車突然滑倒，事後
    並不知道公車有壓到人，但我確定公車沒有撞到機車等語（
    本院卷，45頁）。惟上訴人己○○受有右腿壓砸傷併大範圍
    皮膚缺損、左側髖關節骨折脫位併壞死移位及左側大腿膝上
    截肢傷害，與上訴人所主張之公車輾過雙腳情節相符，而上
    開鑑定報告亦認為己○○有遭營業大客車輾壓雙腳之事實，
    乘客魏應韜既自承其事後並不知道公車有壓到人之事實，衡
    情應無法確定公車有無撞到機車，故其証稱：確定公車確實
    未撞到機車云云，即無可採。再者，當時在肇事現場附近指
    揮交通之台北市政府警察局信義分局警察彭衍興於刑事案件
    偵查中證稱：當天在東往西方向車流量很大，公車與機車之
    距離很近，伊看到二十幾部機車中之一部在車海中突然不見
    ，伊跑過去看的時候，即看到一名男子載一名女子，女子之
    腳已被壓斷，我不敢說公車有撞到機車，但機車乘客的女子
    腳被公車輾過，當時只有被上訴人丁○○駕駛之公車，公車
    可能體積大，司機不知有輾到人，就已經起步走，我趕過去
    叫他停下，機車騎士稱公車有撞到他等語（本院卷，55至56
    頁）。依此證詞，丁○○駕駛之公車確實有輾斷己○○之雙
    腳，並有極大可能撞倒戊○○所駕駛之機車。此外，台北市
    交通局亦函覆本院稱：「道路交通安全規則第94條第3項規
    定『汽車行駛時，駕駛人應注意車前狀況及兩車併行之間隔
    』，係指兩車同向併行時，互有保持安全間隔之義務。前函
    分析研判營大客車原欲靠站見無人上下車後，向左偏駛時，
    左側車身擦撞同向同車道之輕機車駕駛人右肩，則保持安全
    間隔之義務者為向左偏駛之營大客車，而非正常行使之輕機
    車」等語（本院卷，260頁）。而上訴人戊○○所受到之右
    肩挫傷瘀青、右腸股脊瘀青、右膝擦傷之傷害，及上訴人己
    ○○所受右腿壓砸傷併大範圍皮膚缺損、左側髖關節骨折脫
    位併壞死移位及左側大腿膝上截肢傷害，核與其分別遭公車
    擦撞右肩及輾過雙腳之情節相符。則被上訴人丁○○抗辯其
    未撞擊上訴人戊○○、己○○等語，並無可採。應認上訴人
    戊○○、己○○之上開主張為真實。上開證據顯示，本件事
    故應屬前開覆議委員會鑑定之第一種情況：「營大客車向左
    偏駛未保持行車安全距離而擦撞輕機車駕駛人右肩，致輕機
    車右倒，營大客車左後輪輾壓輕機車附載人雙腳，輕機車未
    發現違規情形」。
  (四)本件肇事當時雖為天雨路面狀態濕潤，但光線良好且道路無
    缺陷，依當時之狀況並無不能注意之情事，有道路交通事故
    調查報告表及道路交通調查表各欄項目明細內容附於刑事卷
    內可証（本院卷，22、106頁），但被上訴人丁○○竟疏未
    注意未隨時採取必要之安全措施，應認其違反上開道路交通
    安全規則而有過失。其過失行為造成上訴人戊○○受有右肩
    挫傷瘀青、右腸股脊瘀青及右膝擦傷，及上訴人己○○受有
    右腿關節骨折脫位併移位及左側大腿膝上截肢傷害，應認上
    訴人戊○○、己○○所受之上開傷害，與被上訴人丁○○之
    上開過失行為間有相當因果關係。刑事庭亦為相同之認定，
    並判處被上訴人丁○○過失傷害罪刑確定在案，有判決書可
    証（本院卷，19至25頁）。故上訴人戊○○、己○○主張：
    被上訴人丁○○應就系爭車禍負損害賠償責任等語，即屬可
    採。又被上訴人丁○○於系爭交通事故發生時係執行其受僱
    台北市公共汽車管理處之駕駛大客車業務，而台北市公共汽
    車管理處業已裁撤，其業務由上訴人台北市政府交通局承受
    乙節，為兩造所不爭。則上訴人台北市政府交通局自應承受
    台北市公共汽車管理處依民法第188條第1項前段規定對上訴
    人戊○○、己○○所負僱用人連帶賠償責任。因此，上訴人
    戊○○、己○○主張上訴人台北市政府交通局應與被上訴人
    丁○○連帶賠償損害，亦屬有據。
五、上訴人戊○○、己○○所主張之損害賠償額是否合理，分述
    如后：
  (一)醫療費用部分：上訴人戊○○及己○○主張其因上開傷勢分
    別支出醫療費用19,863元及751,264元，業據其提出收據為
    證（原審交附民卷，8至36頁、38至40頁、42至73頁；原審
    重訴卷，135頁、137至165頁、242頁），被上訴人丁○○與
    上訴人台北市政府交通局就該費用之支出及必要性均不爭執
    （原審重訴卷，226、239頁背面；本院卷，62頁）。上訴人
    己○○之傷勢日後尚需接受手術，最低費用為4萬元至5萬元
    乙節，有三軍總醫院函及台大醫院函可証（原審重訴卷，
    102頁、195頁），應以4萬元至5萬元之中數45,000元計算上
    訴人己○○將來應可發生之醫療費用請求權。則上訴人戊○
    ○請求醫療費用19,863元，上訴人己○○請求醫療費用796,
    246元（751,264元+45,0 00元=796,264元），均屬應予准許
    。
  (二)增加生活上需要之損害部分：
    1.上訴人己○○主張其因上開傷勢支出看護費用882,100元
      、維生器材費用17萬元、交通費用3,500元、輪椅（加裝
      流體壓力坐墊）費用29,000元及醫療耗材支出111,457元
      ，業據其提出收據簽收單據、統一發票為證（原審交附民
      卷，82至86頁、89頁、74至80頁；原審重訴卷，182頁、
      167至179頁、第242至243頁），被上訴人丁○○與上訴人
      台北市政府交通局對此部分支出及必要性，均不爭執（原
      審重訴卷，203頁至204頁；本院卷，101頁），此部分請
      求共1,196,057元（882,100元+17 0,000萬元+3,500元
      +29,000元+111,457元=1,196,057元），應予准許。
    2.上訴人己○○主張其得請求看護費3,293,074元。查台大
      醫院及三軍總醫院函雖稱：上訴人己○○目前病況不需專
      人看護，但可於大腿皮膚傷口及骨盆骨折完全癒合後，住
      院接受四週至六週之義肢裝置、行走訓練及日常生活活動
      訓練，住院期間需聘請看護協助照顧。經由適當復健訓練
      後，上訴人己○○應可獨立處理簡單日常生活活動等語（
      原審重訴卷，99、102頁），惟經本院函請兩造所同意之
      鑑定機構骨科醫學會鑑定結果，己○○因嚴重骨盆骨折及
      左下肢血管神經損傷，右膝關節退化性關節炎合併骨折，
      須長期仰賴全天候專人照顧及使用輪椅代步，須專人照顧
      之原因，左上肢截肢合併關節脫臼及神經麻痺為主因，約
      占80%，右膝髖骨骨折合併右膝關節退化性關節炎及疼痛
      ，引致右下肢無法受力，約占20%，有該學會函在卷可証
      （本院卷，213、261頁）。被上訴人丁○○與上訴人台北
      市政府交通局雖主張應扣除20%看護費，惟本院審酌占80%
      之左上肢截肢合併關節脫臼及神經麻痺均與本件車禍所引
      起，占20%之右膝髖骨骨折係本件車禍所引起，但右膝關
      節退化性關節炎及疼痛則係與本件車禍無關，則本件車禍
      所占之原因約為90%。因此，己○○所得請求之看護費為
      終生看護費之90%。己○○自發生車禍之日起至可存活之
      日止共19年，以每月外傭薪水15840元加計假日加班費每
      日1000元計算，扣除期前利息後，共為3,293,074元乙節
      ，為兩造所不爭（本院卷，244、290頁），則己○○所得
      請求之金額為2,963,767元（3,293,074x0.9=2,963, 767
      ，小數點以下四捨五入），其逾此所為看護費請求即不能
      准許。
    3.室內升降梯部分：上訴人己○○主張其因住其子所有位於
      山坡地之透天屋2樓，輪椅出入不便，須建造室內升降梯
      ，所須費用共計80萬元等語。查被上訴人稱：己○○在大
      同區有一棟房子，戊○○在信義區也有一棟房子，上訴人
      不住在自己的房子，而要住到這山坡地的房子，再來請求
      升降梯，並無必要等語。己○○自承其在大同區有房子，
      其夫在信義區有房子，現住之透天屋係屬其兒子所有，該
      透天屋1樓有房間，且車禍迄今並未建造市內升降梯等事
      實（本院卷，224至225頁），則並無證據顯示己○○並非
      絕對必須居住於該透天屋之2樓不可，且縱使居住於該透
      天屋2樓，亦非絕對必需仰賴室內升降梯方可出入，故上
      訴人己○○不得請求此部分費用。退步而言，縱認己○○
      住在該透天屋2樓有必要建造升降梯等語屬實，亦應由實
      際支出該費用之人於建造之後始得向被上訴人丁○○與上
      訴人台北市政府交通局為請求，故己○○請求此部分費用
      ，無從准許。
    4.總計己○○所所受損害為4,159, 824元（1,196,057+2,
      963, 767=4,159, 824），其逾此所為請求即不能准許。
  (三)精神上損害賠償部分：查上訴人戊○○、己○○因被上訴人
    丁○○上開過失行為造成上開傷害，造成上訴人戊○○右側
    脊上肌肌腱斷裂、右側二頭肌肌腱發炎、右側三角肌下滑液
    囊炎，使右肩活動受限功能減損，有診斷證明書可証（原審
    重訴卷，136頁），上訴人己○○亦因系爭車禍造成左側大
    腿膝上截肢，成為中度肢障，有障礙手冊乙份在卷可查（原
    審交附民卷，81頁），且因車禍造成右下肢疤痕肥厚，術後
    仍有疤痕殘存，面積約占大腿部位之4分之1，時有疼痛不適
    ，有台大醫院函可參（原審重訴卷，99頁），上訴人戊○○
    、己○○自受有精神上之損害。本院斟酌上訴人戊○○、己
    ○○之傷勢、兩造之身分、地位及經濟能力等一切情狀，認
    上訴人戊○○及己○○所得請求之精神慰藉金50萬元及500
    萬元尚屬過高，應以分別為10萬元及180萬元為適當。
  (四)綜上所述，上訴人戊○○及己○○因系爭車禍所得請求之金
    額分別為119, 863元（19,863+100,000＝119,863）及6,756
    ,070 元（796, 246元+4,159, 824+1,800,000=6,756,070）
    。惟上訴人己○○已領取強制汽車責任保險法保險金83萬元
    ，有收據乙份在卷可查（見原審重訴卷，241頁），依強制
    汽車責任保險法第30條規定應予扣除，扣除後上訴人己○○
    可請求之金額為5,926,070元。
六、被上訴人丁○○與上訴人台北市政府交通局辯稱：上訴人戊
    ○○騎乘上開輕型機車自第二車道跨越第三車道行駛，上訴
    人戊○○、己○○應負與有過失責任等語，上訴人戊○○、
    己○○則否認之。查被上訴人丁○○在刑事案件中陳稱：原
    告是在慢車道被撞倒（本院92年度交上易字第38號卷，75頁
    ）。魏應韜在台北市政府交通局車禍事故鑑定會上雖證稱：
    其有看到車牌ＤＬＮ輕型機車由第二車道切入第三車道云云
    ，惟魏應韜證稱：當時滑倒之機車上僅有一名女子等語（原
    法院91年度交易字第34號卷，93頁），已與本件交通事故上
    開輕型機車係由戊○○駕駛並載乘己○○不符，自不能以魏
    應韜之證言認定戊○○有騎乘上開機車自第二車道切入第三
    車道之情事。被上訴人丁○○與上訴人台北市政府交通局雖
    稱：戊○○騎乘之上開機車係倒在第二車道，但第三車道至
    第二車道並無煞車痕，且現場血跡呈左右分布非前後，可見
    原告係在第二車道騎乘上開機車等語。惟戊○○於刑事案件
    審理中已陳稱：其騎乘上開機車於倒地前曾繼續向前行駛並
    左右搖擺一下後方倒下（原法院91年度交易字第34號卷，98
    頁），而機車被撞後，其行進方向亦會有所改變，則上開機
    車之倒地車道與其原來行駛之車道可能不一致。再因丁○○
    撞擊戊○○後，戊○○之機車係繼續行駛並未立刻傾倒，自
    不會在地面上遺留刮地痕。又己○○遭丁○○駕駛之上開汽
    車撞傷後，非必立刻流血，不能僅以現場血跡並未前後分布
    即認定己○○遭撞傷後即立刻倒下並無向前行駛再倒下之情
    況。此外，本件事故之發生，係丁○○所駕駛之公車向左偏
    駛未保持行車安全距離而擦撞輕機車駕駛人戊○○之右肩，
    致輕機車右倒，營大客車左後輪輾壓輕機車附載人己○○之
    雙腳，輕機車未發現違規情形，已如前述。被上訴人丁○○
    與上訴人台北市政府交通局既不能提出證據證明上訴人戊○
    ○、己○○有何未盡善良管理注意義務致損害發生或擴大，
    其上開抗辯並無可採。
七、從而上訴人戊○○、己○○依侵權行為及僱用人責任之法律
    關係，請求被上訴人丁○○與上訴人台北市政府交通局連帶
    賠償戊○○519,863元、己○○10,410,395元及均自起訴狀
    繕本送達翌日（被上訴人丁○○91月4月26日、上訴人台北
    市政府交通局91年4月25日）起至清償日止按週年利率5% 計
    算之法定遲延利息，於請求連帶給付戊○○119, 863元、己
    ○○5,926,070元，及法定遲延利息部分，為有理由，應予
    准許。逾此所為請求，為無理由，應予駁回。又上訴人勝訴
    部分，上訴人己○○及被上訴人丁○○分別陳明願供擔保為
    准、免假執行之宣告，經核於法並無不合，爰分別酌定相當
    擔保金額准許之。至於上訴人己○○、戊○○敗訴部分，其
    假執行之聲請失所附麗，應併予駁回。原審就上開應准許部
    分，為上訴人己○○敗訴之判決，並駁回其假執行之聲請，
    尚有未洽，己○○上訴意旨求予廢棄改判，為有理由，爰由
    本院予以廢棄改判如主文第2項所示，並依聲請為附條件之
    准、免假執行之宣告。至於上訴人戊○○、己○○之請求不
    應准許部分，原判決為上訴人戊○○、己○○敗訴之判決，
    並駁回其假執行之聲請，經核於法並無不合，戊○○、己○
    ○上訴意旨求予廢棄改判，為無理由，應駁回其上訴。而上
    開應准許部分，原審判命被上訴人丁○○與上訴人台北市政
    府交通局連帶給付，並無不合，上訴人台北市政府交通局上
    訴意旨求予廢棄改判，為無理由，應駁回其上訴。
八、本件事證已臻明確，兩造其餘主張與舉證，無一一論列之必
    要，併此敘明。
丙、據上論結，本件己○○上訴為一部有理由，一部無理由，戊
    ○○與上訴人台北市政府交通局上訴無理由，依民事訴訟法
    第450條、第449條第1項、第78條、第79條但書、第463條、
    第390條第2項、第392條，判決如主文。
中    華    民    國    95    年    3    月    1     日
                  民事第五庭審判長法  官  林丁寶
                                  法  官  蔡芳齡
                                  法  官  高鳳仙
正本係照原本作成。
如不服本判決，應於收受送達後20日內向本院提出上訴書狀，其
未表明上訴理由者，應於提出上訴後20日內向本院補提理由書狀
（均須按他造當事人之人數附繕本）上訴時應提出委任律師或具
有律師資格之人之委任狀；委任有律師資格者，另應附具律師資
格證書及釋明委任人與受任人有民事訴訟法第466條之一第一項
但書或第二項（詳附註）所定關係之釋明文書影本。
中    華    民    國    95    年    3     月    2     日
                                  書記官  黃慶霽
附註：
民事訴訟法第四百六十六條之一（第一項、第二項）：
對於第二審判決上訴，上訴人應委任律師為訴訟代理人。但上訴
人或其他法定代理人具有律師資格者，不在此限。
上訴人之配偶、三親等內之血親、二親等內之姻親，或上訴人為
法人、中央或地方機關時，其所屬專任人員具有律師資格並經法
院認為適當者，亦得為第三審訴訟代理人。


司法院資訊處製作；財團法人民間司法改革基金會備份。
